最高法院刑事判決　　　　　　九十四年度台上字第四七五五號
　　上　訴　人　甲○○
　　選任辯護人　呂勝賢律師
　　上　訴　人　乙○○
　　　　　　　　　　　　50之.
上列上訴人等因貪污案件，不服台灣高等法院台中分院中華民國
九十四年三月八日第二審更審判決（九十二年度重上更(一)字第七
三號，起訴案號：台灣台中地方法院檢察署八十六年度偵字第二
四四六七號），提起上訴，本院判決如下：
　　主　文
原判決撤銷，發回台灣高等法院台中分院。
　　理　由
本件原判決認定上訴人甲○○原係彰化商業銀行股份有限公司（
下稱彰化銀行）苑裡分行經理，負責綜理監督、審核該分行之放
款等業務，為依據法令從事公務之人員；上訴人乙○○原係同分
行之襄理，負責主管放款及查核等業務。民國八十一年間，乙○
○邀集黃雲宗（業經不起訴處分確定）等人共同籌資設立「洪暘
建設股份有限公司」（下稱洪暘公司），乙○○因具有公務人員
身分，乃以其岳父黃樹深及胞弟梁榮芳（業經判決無罪確定）名
義出資，並由黃雲宗擔任負責人（嗣變更為梁榮芳），但實際上
由乙○○負責公司財務之調度及資金週轉等事宜。八十二年、八
十三年間，洪暘公司在坐落南投縣南投市○○段第二五六等地號
土地興建「美滿天廈」預售屋，經彰化銀行總行核准土地抵押貸
款新台幣（下同）一億元、建築融資貸款一億六千萬元及信用貸
款六千萬元，合計三億二千萬元。嗣洪暘公司財務狀況吃緊，自
八十四年二、三月間起，即有遲延繳息之情形。同年六月間，乙
○○調離彰化銀行苑裡分行，斯時「美滿天廈」已大致完工，甲
○○本應催促乙○○將建造完成之房屋設定抵押權登記予彰化銀
行苑裡分行，且依彰化銀行辦理建築貸款作業要點第九點第二項
之規定，應將承購人申請分戶購屋貸款所得款項，逕行轉帳償還
上開建築融資貸款，以確保債權。乃甲○○、乙○○共同基於圖
利洪暘公司之概括犯意，對於甲○○監督之放款業務，明知違反
前揭貸款作業要點，仍先後為下列之圖利行為：(一)乙○○以洪暘
公司負責人梁榮芳名義辦理「美滿天廈」承購人分戶購屋貸款，
並申請准予動支每戶撥貸金額十分之一之款項作為工程週轉金。
彰化銀行苑裡分行承辦人鄭森元認與規定不符，且「美滿天廈」
已完工並取得使用執照，不能申貸工程週轉金，因而簽註「依規
定承購人申請分戶購屋貸款所得款，應轉帳償還建築融資貸款…
…」等意見，復經襄理陳美桃簽擬「本件認為如經辦員所擬，應
依規定償還。」等語。但甲○○仍執意批示「准撥貸十分之一以
解除商困」，陸續貸款二千三百九十七萬一千元予洪暘公司。(二)
洪暘公司因無力支應出售房地之土地增值稅、契稅、登記費及代
書費，於八十四年八月十五日申請將原應轉帳償還建築融資貸款
之三戶分戶貸款，供其繳付稅、費。經承辦人鄭森元簽註「本件
……分戶貸款所撥款項應全數清償建築融資貸款，不宜另撥他用
」等意見，陳美桃亦簽註「分戶貸款應先償還融資貸款」等語。
甲○○仍於申請書上批示「准如所請，擬貸六七九萬以應急限繳
」等語，違反規定貸款六百七十九萬元予洪暘公司。(三)乙○○為
辦理餘屋承受以抵銷債權及塗銷第二順位抵押權，向彰化銀行苑
裡分行申請先行塗銷已清償部分之抵押權。但因其實質上並未清
償，且與彰化銀行訂頒塗銷抵押權作業要點之規定不符；而本件
建築融資貸款係總行核准，有關塗銷部分之抵押權亦應由總行決
定。承辦人鄭森元遂行文向總行請示，經核示：「應按攤還比率
依土地持分與建物面積比，部分塗銷抵押權（或變更權利範圍）
」。惟甲○○卻違背總行指示，未向洪暘公司收回比例塗銷之債
權，即於八十四年九月九日及同年十二月二十二日發給金額共三
千六百七十六萬元之清償證明，使洪暘公司辦理部分抵押權塗銷
，順利將二十戶房屋所有權移轉予承購戶。迨八十五年五月十一
日，甲○○代表彰化銀行苑裡分行，乙○○代表洪暘公司參加「
美滿天廈」承購戶自救會之協調會議，甲○○、乙○○承諾督促
洪暘公司於同年六月三十日前塗銷「美滿天廈」土地第一、二順
位抵押權登記，否則貸款戶可拒繳貸款之本息，彰化銀行亦不得
收取違約金。甲○○、乙○○明知洪暘公司未依前述協議塗銷抵
押權登記，猶於八十六年六月三十日起持續辦理「美滿天廈」十
餘戶承購戶之分戶貸款，致全體貸款戶拒繳貸款本息，造成延滯
損害。洪暘公司上開三億二千萬元之土地抵押貸款、建築融資貸
款及信用貸款，截至八十五年十二月三十一日止，尚欠本金三千
一百零二萬一千八百三十四元，未予清償，致生損害於彰化銀行
，使洪暘公司獲得相對之利益（八十八年四月二十九日經台灣南
投地方法院強制執行洪暘公司之財產，先抵充利息後，尚欠本金
三千一百零二萬一千八百三十四元，及自八十七年十月二十五日
起至清償日止之利息）等情。爰撤銷第一審關於上訴人等部分之
判決，改判仍論處上訴人等共同連續依據法令從事公務之人員，
對於監督之事務直接圖利罪刑。固非無見。
惟查：(一)原判決認定洪暘公司於八十二年、八十三年間，因投資
興建「美滿天廈」預售屋，經彰化銀行總行核准土地抵押貸款一
億元、建築融資貸款一億六千萬元及信用貸款六千萬元，合計三
億二千萬元（見原判決第二面第十七行至第三面第三行），並未
認該貸款有何違法之情事。迨八十四年二、三月間，洪暘公司因
財務困難而有遲延繳息之情形，上訴人等為解決其財務危機，始
連續為原判決事實欄一(一)、(二)、(三)所載之圖利行為。乃原判決復
認洪暘公司上開三億二千萬元之土地抵押貸款、建築融資貸款及
信用貸款，截至八十五年十二月三十一日止，尚欠本金三千一百
零二萬一千八百三十四元，未予清償，致生損害於彰化銀行，並
使洪暘公司獲得相對之利益等情（見原判決第八面第六行至第九
行）。既未認定上開三億二千萬元之土地抵押貸款、建築融資貸
款及信用貸款係出於上訴人等明知違背法令而圖利洪暘公司，卻
又認洪暘公司尚未清償之該貸款本息為其獲得利益之金額，而對
於洪暘公司未清償本息所獲得之利益是否為「不法利益」？事實
欄一(一)、(二)、(三)所載之違法貸款及違法發給清償證明部分，是否
亦屬洪暘公司所獲得之「不法利益」？則均未明白認定，並說明
其憑以認定之理由，本院尚無從為判斷其適用法律正當與否之依
據。(二)有罪之判決書，對於被告有利之證據不採納者，應說明其
理由，為刑事訴訟法第三百十條第二款所明定。依卷存之彰化銀
行苑裡分行九十二年四月二十九日彰苑字第九０八號函說明三記
載：「按當時營建工程進度情形，本分行若不給予資金融通，將
影響建築工程無法如期完工，勢將造成承購戶買賣糾紛，如逕予
拍賣因係未完工程，業界幾乎無意願接手如此複雜之建築工程，
且曠日廢時之法律程序，將影響本分行融資金額無法收回。如按
當時之房地產景氣，雖設有民間第二順位之抵押權，但該公司如
能將新建房屋全部出售，並在本分行辦理分戶貸款，本分行之債
權應可全部收回。」（見原審更(一)卷第五十二頁）。如果屬實，
彰化銀行苑裡分行依當時情形核給洪暘公司資金融通，係預期將
來可收回全部債權，似屬有利於己之措施；上訴人等亦執此辯稱
並無圖利洪暘公司之意圖等語。原判決未進一步查明實情如何，
復未說明上訴人等所辯不予採信之理由，併嫌欠洽。再，依彰化
銀行辦理建築貸款作業要點九規定：「(一)應按月付息，並依約定
還款計畫攤還本金。(二)到期還本或於貸款到期前，得依本行有關
購建住宅貸款規定，由承購人申請分戶貸款所得款項轉帳償還。
如有不足，應由借款人負責清償。」（見偵查卷第二０八頁）。
據此規定，係「得」依有關購建住宅貸款規定，由承購人申請分
戶貸款所得款項轉帳償還，則分戶購屋貸款所得款項，是否必須
全數逕行轉帳償還建築融資貸款，擔任分行經理之甲○○全無裁
量之餘地？抑已逾越或濫用其裁量權限？均待審認清楚，實情究
竟如何，尚欠明瞭，此屬對上訴人等之利益有重大關係之事項，
自應調查釐清，期臻適法。(三)原判決採憑彰化銀行辦理建築貸款
作業要點、彰化銀行塗銷抵押權作業要點、洪暘公司設立登記資
料及彰化銀行放款收入傳票等卷證資料，為認定事實之依據（見
原判決第三面第十八行、第七面第八行、第十一面第二行至第三
行、第十六面第十九行、第十八面第十二行至第十三行），但稽
之原審審判筆錄，原審審判長於審判期日未依刑事訴訟法第一百
六十五條第一項之規定，向當事人及辯護人宣讀該等證據資料或
告以要旨，依法踐行調查證據程序，遽為判決之基礎，併有可議
。上訴意旨指摘原判決違背法令，尚非全無理由，應認仍有撤銷
發回更審之原因。原判決關於不另為無罪諭知之部分，基於審判
不可分原則，應併發回之。
據上論結，應依刑事訴訟法第三百九十七條、第四百零一條，判
決如主文。
中　　華　　民　　國　九十四　年　　八　　月　三十一　日
                      最高法院刑事第三庭
                          審判長法官  紀　俊　乾
                                法官  黃　正　興
                                法官  劉　介　民
                                法官  陳　東　誥
                                法官  孫　增　同
      本件正本證明與原本無異
                                      書  記  官
中　　華　　民　　國　九十四　年　　九　　月　　五　　日
                                                      Ｃ
